臺灣宜蘭地方法院刑事判決　　　　　　　　　　　　　　九十年度易字第六二一號
　　公　訴　人　臺灣宜蘭地方法院檢察署檢察官
　　被　　　告　甲○○
　　選任辯護人　羅明宏
右列被告因背信案件，經檢察官提起公訴 (九十年度偵字第二五九九號)，本院判決
如左：
    主  文
甲○○無罪。
    理  由
一、公訴意旨略以：甲○○與告訴人戊○○於民國八十三年間，為共同擔保案外人即
    告訴人之夫潘金宗向前臺灣省合作金庫宜蘭支庫（以下簡稱「合作金庫」）之借
    款債務，而共同為潘金宗之連帶保證人，嗣於八十四年九月三十日，因潘金宗未
    清償積欠合作金庫之借款，致合作金庫向甲○○及告訴人二人追償上開債務，甲○○於向合作金庫清償上開潘金宗所積欠之債務新臺幣（下同）二百十五萬八千
    四百九十七元後，請求告訴人分擔上開債務之半數即一百零七萬九千二百四十八
    元，告訴人除陸續以現金三十二萬六千元清償被告外，並於八十五年間將其所有
    座落於宜蘭縣員山鄉○○段六二一地號，建物門牌員山鄉○○○路二二三巷十六
    號四樓房屋一棟，以雙方約定六百五十萬元之價格，委託甲○○代為出售以清償
    上開欠款，惟甲○○並未依據其與告訴人之約定價格出售上開房屋，竟意圖為第
    三人丁○○之不法利益，而以遠低於上開約定價格之五百三十萬元出售予丁○○
    （丁○○部分另為不起訴之處分），違背告訴人委託之原意，致生損害於告訴人
    之財產利益，因認甲○○涉犯刑法第三百四十二條之背信罪嫌云云。
二、按犯罪事實應依證據認定之，無證據不得推定其犯罪事實，又不能證明被告犯罪
    者，應諭知無罪之判決，刑事訴訟法第一百五十四條、第三百零一條第一項定有
    明文。所謂認定犯罪事實之證據，係指足以認定被告確有犯罪行為之積極證據而
    言，該項證據自須適合於被告犯罪事實認定，始得採為斷罪資料。又苟未能發現
    相當證據，或證據不足以證明，自不能以推測或擬制之方法，以為裁判基礎，亦
    分別有最高法院二十九年度上字第三一０五號及同院四十年度台上字第八六號判
    例意旨可資參照。
三、訊據被告甲○○固不否認於八十五年間，受告訴人戊○○之託，代為出售告訴人
    所有座落於宜蘭縣員山鄉○○段六二一地號，建物門牌員山鄉○○○路二二三巷
    十六號四樓房屋一棟之事，惟堅詞否認有何背信之犯行，辯稱：告訴人委託被告
    出售系爭房屋係為清償案外人潘金宗與告訴人積欠合作金庫之五百萬元房屋抵押
    貸款，以減輕潘金宗利息壓力，俾儘速處分另一棟位於宜蘭縣農權路二段九十一
    巷六十一號之房屋，以返還被告代其清償之合作金庫二百十五萬八千四百九十七
    元及房屋抵押之貸款，是告訴人委託被告代為銷售系爭房屋所欲清償之債務，與
    被告基於連帶保證人所代為清償合作金庫之債務乃二筆獨立之債務。被告是於八
    十四年十二月三十日代償潘金宗合作金庫債務全部完竣，告訴人與買受人即證人
    丁○○就前開房屋買賣之時間為八十五年一月十八日，辦理登記之時間為八十五
    年二月十六日，公訴人認雙方約定以六百五十萬委託被告代為出售系爭房屋以清
    償潘金宗在合作金庫之二百十五萬八千四百九十七元借款，與事實顯有不符；告
    訴人因經商失敗，亟欲將系爭房屋脫手，以清償系爭房屋積欠合作金庫之五百萬
    元貸款，故委託被告代為出售，然雙方所簽訂之委託書乃概括授權，並未限定被
    告代為銷售之最低價額，告訴人雖曾向被告提起希望能以六百五十萬元之價格賣
    出，然此為簽定委託書前之事，然因價格過高，無法順利銷售，故未如一般委託
    書載明銷售金額，而係委託被告斟酌情形以足供清償銀行貸款為原則，委由被告
    全權處理，告訴人並未表示如低於特定價格就不願意充分授權給被告；另依合作
    金庫宜蘭支庫八十五年二月二十七日製作之不動產調查表，就系爭房屋評估之時
    價雖為七百二十三萬元，然金融機構辦理擔保放款時，除外在客觀經濟環境外，
    亦受徵信人員主觀之評價影響，此等鑑定價格雖有「時價」之參考價值，然非必
    然等同於交易價格，易言之，實際交易價格與鑑定價格未必相等，且系爭房屋位
    置偏僻、屋況及差、格局欠佳、產權亦有糾紛，告訴人當時有經濟上之壓力，乃
    不計代價希望儘速處理以減輕銀行貸款之壓力，故不能僅以鑑定價格即認係實際
    交易價格；再者，系爭房屋之買賣契約係應告訴人之要求，由被告偕同代書乙○○之配偶親自至告訴人住處，由告訴人親自簽名，既係親簽，豈可不知對於契約
    最重要之價金？況本件以分期方式付款，且需告訴人配合提供相關證件及用印，
    不動產價值極大，告訴人本身從事建築業，豈會對價格及交易條件完全不加聞問
    ？告訴人如不知分期付款之約定，如何能在八十五年一月十日將個人戶籍由宜蘭
    市○○○路一巷三之二號遷入系爭房屋，於同年一月十八日締約後，翌日即以自
    用住宅優惠稅率申報繳納土地增值稅，於二月十六日向宜蘭地政事務所辦理過戶
    ，並於三月一日塗銷抵押權登記並將抵押債務人變更為丁○○，接續完成繁複的
    房屋過戶手續？顯見告訴人應知悉確實交易價格為何。況如依告訴人所言系爭房
    屋價為六百五十萬元，又為何再清償被告三十二萬六千元？是系爭房屋之交易價
    格與告訴人所言不同。被告於另案高等法院審理中雖答稱系爭房屋是賣五百三十
    萬元，然偵查筆錄中記載為告訴人希望買賣價金是六百五十萬元，告訴人遂又改
    口稱價金為六百五十萬元，以此就中間差價一百二十萬元主張抵銷，其意圖甚明
    。被告於九十年十二月二十一日高等法院民事庭審理案件中（九十年上字第六九
    七號）經告訴人提醒，憶起承辦系爭房屋過戶手續之代書乙○○可能保留買賣契
    約，遂再三請託代書尋找契約書，所幸已為代書尋獲契約書並影印一份交與被告
    ，此契約書足以證明當時契約交易價格確為六百一十萬元，被告歷次庭稱價金為
    五百三十萬元，雖非契約上所載明之價格，但除五百萬元抵押貸款由丁○○承接
    外，其餘一百一十萬元扣除相關利息、稅費、及先前積欠被告之欠款後，已無所
    餘，故價金五百三十萬元亦係屬實。本件緣起實因被告為告訴人背負多筆債務，
    告訴人卻始終不與聞問，被告方於八十八年十一月五日向告訴人請求償還一百零
    七萬九千二百四十八元，然告訴人於該案中竟諉稱其委託被告出售系爭房屋時價
    金為七百二十三萬元，已清償被告全部債務，然系爭房屋所得之價款是用來償還
    合作金庫及積欠被告之債務，與信用貸款無關，被告將告訴人償還合作金庫之金
    額誤認為系爭房屋買賣價金一事雖有過失，但價金應為契約所載之六百一十萬元
    ，被告並無何背信之犯意及行為等語。而公訴人認被告涉有上開背信罪嫌，無非
    係以告訴人戊○○之指訴，卷附之建物登記謄本、合作金庫宜蘭支庫八十五年二
    月二十七日製作之不動產調查報告表各一件為其主要論據。惟查：
  (一)告訴人於八十五年一月一日委託被告就其所有坐落宜蘭縣員山鄉○○村○○○路
    二二三巷十六號之房屋及土地（即系爭房地）代為處理買賣事宜一事，業據被告
    自承在卷，並有雙方書立並親自簽名之委託書一紙附卷可稽，足認被告確係受告
    訴人之委任，處理系爭房屋買賣相關事宜。而被告與告訴人於八十三年間，為共
    同擔保案外人潘金宗向合作金庫宜蘭支庫之借款二百十五萬八千四百九十七元之
    債務，為潘金宗之連帶保證人，嗣因潘金宗未清償合作金庫之借款，致合作金庫
    向二人追償，被告遂於八十五年一月五日向合作金庫清償上開債務，另請求告訴
    人償還上開債務之半數即一百零七萬九千二百四十八元，並獲本院民事庭勝訴判
    決等情，亦據被告陳述在卷，且為告訴人所不爭，並有合作金庫宜蘭支庫出具之
    代償證明書及本院八十八年訴字第三六六號民事判決各一份附卷可憑，而系爭房
    屋移轉原因發生日期為八十五年一月十八日，登記日期為八十五年二月十六日等
    情，亦有建物登記謄本一份附卷可按，是被告受託出售系爭房屋所得之價款乃係
    清償該屋五百萬元之房屋貸款，公訴人所指被告以代為出售系爭房屋之價金清償
    被告為案外人潘金宗連帶保證人之借款債務一節，顯有誤會。
  (二)次者，系爭房屋由被告代告訴人出售予買受人即案外人丁○○等情，同據被告於
    本院審理中陳稱：原先有一個朋友說要買，後來說產權不清楚，人家就說不要，
    是後來才找丁○○的等語；核與告訴人所稱：當時被告告訴我說他有朋友要跟我
    買房子，當時並不是丁○○要跟我買等語相符，並有卷附之系爭房屋戶籍謄本、
    宜蘭地政事務所系爭建物過戶申請相關文件一份（內含土地所有權狀、建物所有
    權狀、身分證影本、增值稅繳納證明書、契稅繳納證明書、買賣所有權移轉契約
    書等）；又買受人即證人丁○○到庭結證稱：伊與告訴人不熟，但八十四年底被
    告就告訴我有這間房子、成交的價錢是雙方都談好後才成交的，告訴人之前就知
    道被告是要賣給我的等語（以上均見九十年十二月二十四日訊問筆錄），是系爭
    房屋確經由告訴人出售予丁○○等情，應堪認定。
  (三)再查，上開委託書為告訴人所親簽一事，亦據告訴人自承不諱，而按其契約內容
    為：「本人所有坐落宜蘭縣員山鄉○○村○○○路二二三巷十六號四樓透天別墅
    一棟，土地及建物面積如所有權狀，均全權委託甲○○代為處理買賣事宜，所有
    費用按慣例行之，建物依現況交屋」，是告訴人雖委託被告處理系爭房屋買賣事
    宜，然僅表示「全權委託」等語，並未就價金及相關買賣條件有何具體約定；又
    系爭房屋雖經合作金庫宜蘭支庫不動產調查鑑價後，估計其時價為七百二十三萬
    元，有該不動產調查表一紙附於偵查卷可稽，然不動產鑑定僅具有作為評估當時
    建物價格參考功能，實際交易價格尚受到時空背景、買賣雙方個人條件、意願等
    種種主觀因素之影響，與鑑定價格未必相同，況本件告訴人既委託被告處理系爭
    房屋買賣事宜，顯見二人當時關係應甚良好，且買受人丁○○亦為被告之弟妹，
    三人間既有故舊親誼關係，買賣價金與鑑定價格不同，應屬情理之常，是告訴人
    徒依鑑定調查表所評估較高之鑑定價格，遽推認被告以低價出售系爭房屋而違背
    受任人之義務云云，應不足採。
  (四)按稱買賣者，謂當事人約定一方移轉財產權於他方，他方支付價金之契約；當事
    人就標的物及其價金互相同意時，買賣契約即為成立，民法第三百四十五條定有
    明文。是買賣契約中標的物及價金為買賣契約必要之點，當事人雙方欲成立買賣
    契約時，必依標的物之價值作通盤考量後，就價金部分達成合致方能成就。再按
    刑法第三百二十四條之背信罪，以有取得不法利益或損害本人利益之意圖為必要
    ，若無此意圖，即屬缺乏意思要件，縱有違背任務之行為，並致生損害於本人之
    財產或其他利益，亦難律以本條之罪，最高法院三十年上字第一二一號判例可資
    參酌。查本件買賣契約之訂立，係被告受告訴人委託後，經由代書乙○○之協助
    ，與買受人丁○○締約等情，為告訴人及證人丁○○證述屬實，並據證人乙○○
    到庭結證稱：當天是被告持委託書到伊事務所表示告訴人全權委託，要伊幫忙打
    契約，伊將契約書寫好後，因告訴人沒有來，所以伊委託伊太太丙○○到告訴人
    家補簽名，價金及付款方式都是雙方合意的，據伊所知，告訴人應該有看到價錢
    ，對價錢也沒有表示意見，伊不記得價金是多少，伊並沒有習慣在價金上面蓋章
    ，但分期付款時，雙方應有蓋章簽收；伊簽約後僅與告訴人先生有聯繫，雙方當
    時訂約時，伊沒有看過鑑價資料，這部分是銀行內部作業，伊不清楚等語（見本
    院九十年十二月二十四日訊問筆錄），而當日受代書乙○○之囑託至告訴人家中
    締約之代書妻子丙○○同到庭結證稱：渠先認識告訴人先生，後認識告訴人，最
    後才認識被告，當時渠與被告一同至告訴人家裡，渠有請告訴人看契約及簽名，
    當時契約書上寫的價錢是六百一十萬元，後來成交價格也是六百一十萬元，當時
    對於價錢及付款方式都有合意，所以才會成交，告訴人的印章因委託被告，所以
    蓋章部分是被告幫告人蓋的，渠忘記他們是否當場蓋章，但簽名部分確定是告訴
    人自己簽的（見本院九十一年一月十八日訊問筆錄），又系爭買賣契約書一式三
    份，分交告訴人、丁○○及代書乙○○，告訴人及丁○○所收執之契約均以佚失
    ，僅存之買賣契約書尋獲後經當庭提示，為證人丙○○結證稱：契約書上賣主部
    分是告訴人自己簽的，代理人部分是被告自己簽的，渠跟被告伊起到告訴人家中
    簽契約書時，告訴人的印章好像是委託被告保管，所以渠不知道其上的印章是誰
    蓋用的，告訴人對於價格沒有意見才會簽，且當時僅簽這一本資料，並未聽見告
    訴人對買主或買受人是丁○○有何意見，且蓋章後告訴人先生帶渠參觀房子告訴
    人亦為表示任何意見，該契約書上的騎縫章、付款方式下面的印章是何人所蓋不
    清楚，但契約書上「甲○○銀行轉帳有清償」係渠所寫，意思是買賣房子的價金
    有向銀行清償五百萬元貸款及利息等語（見本院九十一年一月十八日訊問筆錄）
    ；又買賣契約經本院檢視後其上第二點確記載買賣總價款：六百一十萬元整，並
    為告訴人於當日證稱：當初是我先生欠被告錢，我有幫我先生還，看到契約書後
    ，我可以確定當時的買賣價金是六百一十萬元，成交條件也是我同意的，不過後
    續的付款方式及交款情形我都不知情，契約書上蓋章部分是被因委託被告處理，
    所以是被告蓋的，是被告在偵查庭中一直說是五百三十萬元，證人丁○○也說是
    這個價錢，我才會以為是五百三十萬元等語在卷（見本院同日訊問筆錄），而被
    告於另案（九十年度上字第六九七號）九十年十二月二十一日訊問筆錄中自承：
    被告後來告訴我賣六百一十萬元，我也同意，他是因為我先生欠他錢，後來才會
    說房子是賣五百三十萬元等語，足信告訴人已確認系爭房屋實際交易價金為六百
    一十萬元無訛；另被告雖於另案（八十八年度訴字第三六六號清償債務案件）屢
    次陳稱曾受被告委託出售系爭房屋給丁○○，價金五百三十萬元，都用來清償被
    告對合作金庫之債務及其他債務，尚有不足等語，並於同案中經證人丁○○到庭
    結證稱以五百三十萬元透過代書乙○○購買系爭房地，以清償被告原來再合作金
    庫之債務並向合作金庫貸款五百萬元等語（見該案八十九年度十月十三日訊問筆
    錄），然據證人丁○○復到庭結證稱：其總共買過四次房子，其記得價錢是六百
    萬元，其中包含五百萬元之銀行貸款及一百萬元左右處理塗銷查封及水電的問題
    ，而且被告另有跟其調票及以其他債務抵銷，所以總共是六百多萬元，但銀行跟
    被告告訴其說是五百多萬元，其才誤記為五百三十萬元，而且代書他們說怕銀行
    貸款繳不出來，所以叫其不要說實際的交易價格等語（見本院九十一年一月二十
    九日訊問筆錄），而系爭房屋之付款方式為：（一）契約書成立同時於八十五年
    一月十八日付款五十萬元（二）八十五年三月二十日、八十五年六月二十日以面
    額三十萬元之支票二張支付（三）產權辦竣且經銀行核貸領款之同時，承擔五百
    萬元之貸款，此有買賣契約書一件、支票二紙在卷可參，參諸被告提出之合作金
    庫宜蘭分行九十年十一月二十七日（九十）合金宜催字第六三三０號中第三點記
    載「前開房地於八十五年二月十六日移轉登記於丁○○，並於八十五年三月五日
    向本行申貸抵押貸款五百萬元，其貸款金額撥付丁○○帳戶，並由其帳戶轉帳五
    、０三五、四九六元，及先前預收款三一七、六九二元，清償潘金宗抵押貸款本
    金五百萬元及利息三五三、一八八元」，與一般民間交易為求銀行貸款順利，虛
    報交易價格之常情相符，是證人丁○○所言買賣價金是六百一十萬元一節應堪採
    信，徵諸被告於本院審理中陳稱：合作金庫係以丁○○貸款的錢還有告訴人的利
    息來計算價金，可能是認為約八十萬元（含告訴人之夫向被告商借之五十五萬元
    及利息、稅費等款項）已先扣抵而主觀上不認係價款，且後來向銀行求證時搞錯
    了，才會在偵查中誤認系爭房屋價金是五百三十萬元等語，足認系爭房屋買賣契
    約於締約當時確經告訴人審視無誤後，親自簽名書立，告訴人並自承系爭房屋買
    賣價金為六百一十萬元，且經買主即證人丁○○證述在卷，是被告依買賣雙方同
    意之價金代為處理出售房屋事宜，未取得其他不法之利益，其處理委任事務亦未
    違背委任本旨，難認被告有何為圖自己或第三人不法利益之主觀犯意，而以遠低
    於約定價格出售系爭房屋，致損及告訴人權利之犯行。
  (五)末按背信罪之成立，以處理他人事物之人，有圖自己或第三人得不法之利益，或
    圖加損害於本人之意思，而故為違背其任務之行為為要件，如僅因處理事務怠於
    注意，致其事務生不良之影響，則為處理事務過失之問題，既非故意為違背任務
    之行為，自不負若何罪責，最高法院二十二年上字第三五三七號判例可資參照。
    查本件告訴人親自簽名書立之委託書上末行特別備註有：「所成交金額全數交與
    甲○○處理」，並於該記載上有告訴人之印文二枚，有該委託書一紙可資佐憑，
    顯見告訴人於委託之初即有認知，欲將系爭房屋之價金全數授權被告處理；而查
    系爭房屋賣得之價金扣除合作金庫貸款本金五百萬元，及貸款利息三十五萬三千
    一百八十八元外，尚供繳納土地增值稅七萬三千二百零七元、自來水費八萬七千
    八百七十二元，此有上開合作金庫宜蘭分行九十年十一月二十七日（九０）合金
    宜催字第六三三０號函、宜蘭縣稅捐稽徵處土地增值稅繳款書、自來水公司宜蘭
    營運所繳費證明各一件附卷足稽，另被告稱面額五十五萬元、告訴人之夫潘金宗
    為發票人之本票一張，係告訴人之借款，經本院檢視票面記載內容，查知其上發
    票日為八十四年十二月三十日，與系爭房屋移轉發生原因日期相近，復有房屋稅
    、代書費用、利息等小額雜項支出，被告於庭呈資料中均以附表羅列表明，是告
    訴人既授權被告就系爭房屋所成交之價款全數處理，而被告將價款自行作如上之
    運用，亦無違背委任義務之本旨，縱被告於系爭房屋出售後疏為將金額細目詳細
    報告予告訴人，然亦僅為處理事務之過失問題，尚難認有何故意違背任務之行為
    ，告訴人指稱被告未據實報告價款使用方式致有背信罪嫌云云，洵難信實。
四、綜上所述，被告所辯無背信之犯行等語，應堪採信。此外，復查無其他積極證據
    足資認定被告有何公訴人所指背信之犯行，自屬不能證明被告犯罪，本院自應為
    無罪判決之諭知。
據上論斷，應依刑事訴訟法第三百零一條第一項，判決如主文。
本案經檢察官吳慧蘭到庭執行職務。
中    華    民    國      九十一      年     二    月        十九       日
                                      臺灣宜蘭地方法院刑事第二庭
                                          審判長法  官
                                                法  官
                                                法  官
右正本證明與原本無異。
如不服本判決，應於判決送達後十日內，向本院提出上訴狀。
                                                書記官
中    華    民    國      九十一      年      二    月         十九     日
